【裁判字號】    97,交易,124
【裁判日期】    981209
【裁判案由】    過失傷害
【裁判全文】
臺灣屏東地方法院刑事判決             97年度交易字第124號
公  訴  人  臺灣屏東地方法院檢察署檢察官
被      告  甲○○
上列被告因過失傷害案件，經檢察官提起公訴（97年度調偵字第
205號），本院判決如下：
    主  文
甲○○犯過失傷害致人重傷罪，處有期徒刑伍月，如易科罰金，
以新臺幣壹仟元折算壹日。
    事  實
一、甲○○於民國97年2月13日凌晨5時47分許，駕駛車牌號碼48
    02-PY 號之自小客車，沿屏東縣萬丹鄉○○村○○路由北往
    南方向行駛，途經該道路與丹榮路交岔路口時，理應注意車
    前狀況，並隨時採取必要之安全措施，而依當時情形，天候
    晴、夜間有照明、路面乾燥、無缺陷、無障礙物且視距良好
    等情況，客觀上並無不能注意之情事，竟疏未注意，即貿然
    通過上開交岔路口，適有乙○○駕駛車牌號碼1368-TG 號之
    自小貨車，沿丹榮路由西往東方向而通過上開交岔路口，甲
    ○○因之避煞不及，其所駕駛之上開自小客車車頭正面撞及
    乙○○所駕駛上開自小貨車之左側車身，兩車並均失控衝至
    路旁轉角之檳榔攤處。乙○○因此受有頭部外傷併腦挫傷及
    出血、左手拇指骨折、右側顏面骨折、右側上眼眶骨折、右
    側額骨骨折等傷害，更導致其智能程度退化至介於中度與輕
    度智能不足之間而無法恢復，且須長期服用精神用藥並受24
    小時專人照顧，已達於身體、健康有重大不治之重傷害程度
    。甲○○肇事後停留現場，於偵查犯罪機關尚不知係何人肇
    事時，向到場處理之員警坦認肇事而自首，嗣並接受裁判。
二、案經乙○○訴由屏東縣政府警察局屏東分局報請臺灣屏東地
    方法院檢察署檢察官偵查起訴。
    理  由
壹、證據能力部分：
一、按證人、鑑定人依法應具結而未具結者，其證言或鑑定意見
    不得作為證據，刑事訴訟法第158 條之3 定有明文。次按被
    害人、告訴人之指訴雖係以使被告受刑事訴追為目的，但非
    同法第三條所稱之「當事人」，乃當事人以外之第三人，除
    依刑事訴訟法第271 條、第271 條之1 規定到庭單純陳述意
    見，毋庸具結外，如就與待證事實有重要關係之親身知覺、
    體驗事實陳述時，即居於證人之地位，自應依同法第186 條
    第1 項規定命其具結，使知悉其有據實陳述之義務，以擔保
    其證言之真實性，該供述證據始具證據能力，如未踐行人證
    之法定調查程序，應不得作為證據，最高法院97年度台上字
    第5567號判決意旨可資參照。本件證人即告訴人乙○○於偵
    查中檢察官訊問時所為陳述，係屬被告以外之人於審判外之
    陳述，而其於偵查中檢察官訊問時之陳述，並未經具結（見
    偵卷第4-5 頁），然觀諸告訴人於偵查中檢察官訊問時之陳
    述，亦涉及其本身被害情節，自具有證人性質，檢察官未表
    明告訴人有何法定不得令其具結之情形，即未依規定踐行人
    證之調查程序，命其具結，揆諸上開判決意旨，其所為陳述
    應無證據能力。
二、按被告以外之人於審判外之陳述，雖不符前4 條之規定，而
    經當事人於審判程序同意作為證據，法院審酌該言詞陳述或
    書面陳述作成時之情況，認為適當者，亦得為證據。當事人
    、代理人或辯護人於法院調查證據時，知有第159 條第1 項
    不得為證據之情形，而未於言詞辯論終結前聲明異議者，視
    為有前項之同意，刑事訴訟法第159 條之5 定有明文。本件
    下列所引屬被告以外之人於審判外陳述之傳聞證據部分，當
    事人均未爭執其證據能力，亦未於本案言詞辯論終結前對證
    據能力聲明異議，依上開規定，視為當事人同意作為證據，
    本院復斟酌該等證據並非違法取得，亦無證明力明顯過低之
    情形，以之作為證據，應屬適當。是依上開規定，認該等證
    據均得為本件裁判基礎之證據資料，而具證據能力。
貳、實體部分：
一、訊據被告甲○○固坦承於上開事實欄所載時、地，有駕車撞
    擊告訴人乙○○並致其受傷之行為，然矢口否認有何過失重
    傷害犯行，辯稱：伊當時經過交岔路口並未踩油門，且有輕
    踩煞車，伊快到安全島時，有看到告訴人的車云云（見本院
    98年6 月19日準備程序筆錄第2 頁）。經查：
  (一)被告於上開時、地，駕駛車牌號碼4802-PY 號之自小客車，
    沿屏東縣萬丹鄉○○村○○路由北往南方向行駛，途經該道
    路與丹榮路交岔路口時，適有告訴人駕駛車牌號碼1368-TG
    號之自小貨車，沿丹榮路由西往東方向而通過上開交岔路口
    ，被告避煞不及，其所駕駛之上開自小客車車頭正面撞及乙
    ○○所駕駛上開自小貨車之左側車身之事實，業經被告於本
    院準備程序中坦認無訛（見本院98年6 月19日準備程序第2
    頁），並經證人即告訴人乙○○於本院審理時及警詢中（見
    本院98年11月25日審判筆錄第3-4 頁、警卷第11頁）證述明
    確；此外，復有車牌號碼4802-PY 號自小客車行車執照影本
    1 紙（見警卷第14頁）、車牌號碼1368-TG 號自小貨車行車
    執照影本1 紙( 見警卷第16頁) 、道路交通事故現場圖1 紙
    （見警卷第17頁）、道路交通事故調查報告表(一)(二)（見警卷
    第18-19 頁）及現場照片20張（見警卷第30-39 頁）在卷可
    考。是此部份之事實，應可認定。
  (二)次查，告訴人因本件車禍事故受有頭部外傷併腦挫傷及出血
    、左手拇指骨折、右側顏面骨折、右側上眼眶骨折、右側額
    骨骨折等傷害乙情，有長庚紀念醫院診斷證明書6 紙（見警
    卷第22-27 頁）在卷可憑。又按稱重傷者，除毀敗或嚴重減
    損一目或二目之視能、毀敗或嚴重減損一耳或二耳之聽能、
    毀敗或嚴重減損語能、味能或嗅能、毀敗或嚴重減損一肢以
    上之機能、毀敗或嚴重減損生殖之機能外，尚包括其他於身
    體或健康，有重大不治或難治之傷害，刑法第10條第4 項第
    6 款定有明文。告訴人於本件車禍事故後，經轉介心理衡鑑
    暨心理治療，其心理衡鑑暨心理治療報告略以：個案（即告
    訴人）此次測得的語文智商為54，操作智商為52，總智商為
    53 ， 百分等級為0.1 ，智能程度介於中度與輕度智能不足
    之間，與其學歷與過去工作表現相較，智能有退化之情形等
    語，有義大醫院心理衡鑑暨心理治療轉介單與心理衡鑑暨心
    理治療報告各1 紙（見本院卷第56-57 頁）在卷可稽，另告
    訴人於97年2 月13日因車禍受有外傷性腦出血、臉骨骨折及
    外傷性精神異常之傷害，而其接受心理衡鑑時（97年12月22
    日）距離車禍意外已逾10個月，其腦部認知功能應已穩定，
    無法以復健方式改善其智能，亦無法恢復至受傷前之狀態，
    需長期服用精神用藥並受24小時專人照顧等節，有財團法人
    義大醫院98年10月8 日義醫字第09801714號函（見本院卷第
    113 頁）存卷可佐。告訴人既因本件車禍事故，致其智能退
    化至中度與輕度智能不足之程度，且無法改善與回復，並需
    長期服用精神用藥並受24小時專人照顧，足見其所受傷勢已
    達於身體、健康有重大不治之重傷害程度至明。
  (三)被告否認其就本件車禍事故應負過失之責，並以上開情詞置
    辯，然查：
  1.被告就本件檢察官所起訴其於上開時、地，未注意車前狀況
    並採取必要之安全措施，而致告訴人受傷之過失傷害犯罪事
    實，業於本院98年3月5日準備程序中坦承不諱，並為認罪之
    表示，有本院該日準備程序筆錄存卷可徵。
  2.證人即告訴人乙○○於本院審理中證稱：案發當時，伊駕車
    行經該交岔路口，因遇紅燈而在路口等候，先見到一個阿伯
    從那裡騎過去，綠燈後伊便打一檔起步，伊車頭已經快過交
    岔路口中間時被撞，伊所駕駛車輛駕駛座旁邊的車門遭撞擊
    等語（見本院98年11月25日審判筆錄第3-4 頁）；其另於警
    詢中證稱：案發當時，伊沿丹榮路直行，被告沿萬新路直行
    ，在路口發生碰撞，被告前車頭撞擊伊左前側車身，當時伊
    已通過路口中央處等語（見警卷第11頁）。而本件車禍事故
    案發過程，經本院當庭勘驗本件案發地點之路口監視光碟，
    勘驗結果略以：當日凌晨5 點46分20秒有一台機車從被告行
    向的萬新路通過十字路口，凌晨5 點47分50秒小貨車慢速行
    駛經過十字路口已經快要到達對向路口，凌晨5 點47分52秒
    黑色自小客車高速過來撞擊，兩車一同衝撞到轉角的檳榔攤
    等情，有本院勘驗筆錄（見上開審判筆錄第4 頁）在卷可查
    。勘驗結果與告訴人上開證述大致相符，足認告訴人就上開
    本件車禍事故發生經過之證言，應屬真實可信。是本件車禍
    事故係於告訴人駕車慢速行經上開交岔路口之中間路段時，
    始遭被告駕車撞上，遭撞擊後兩車並均衝擊至路旁轉角之檳
    榔攤處等情至明。
  3.按汽車行駛時，駕駛人應注意車前狀況，並隨時採取必要之
    安全措施，道路交通安全規則第94條第3 項定有明文。被告
    領有合格之普通小型車駕駛執照，有其普通小型車駕駛執照
    影本1 紙（見警卷第14頁）在卷可參，其對上開規定自當知
    之甚詳。如上所述，告訴人係慢速駕車行經本件案發交岔路
    口，且已抵達該路口之中間路段，足見告訴人所駕駛上開自
    小貨車之車身已完全進入該交岔路口，若被告稍加注意，當
    知告訴人之來車，然其未注意及此，竟貿然前行，並以其所
    駕駛自小客車之車頭正面直接撞擊告訴人所駕駛自小貨車之
    左側車身，而觀諸警卷所附編號第4 、8 、9 及10號照片所
    示（見警卷第31頁、第33頁及第34頁），告訴人所駕駛之自
    小貨車左側車身及車門因受被告撞擊而嚴重扭曲、變形；另
    被告所駕駛自小客車車頭更因撞擊之故，前保險桿脫落、引
    擎蓋受擠壓掀起變形，幾乎已屬面目全非之程度，有警卷所
    附編號第12及13號照片（見警卷第35頁及第36頁）附卷可憑
    ，足徵被告當時駕車正面撞擊告訴人自小貨車力道之猛烈，
    亦堪認被告當時行車速度非慢。再者，告訴人所駕駛自小貨
    車受被告之撞擊後，並衝向路旁轉角之檳榔攤，更致該檳榔
    攤住戶之鐵捲門亦遭損壞，屋內之機車倒地等情，有警卷所
    附編號第16、17、19及20號照片（見警卷第37頁、第38頁及
    第39頁）附卷可考；另被告所駕駛之自小客車於撞擊之後，
    亦衝向路旁檳榔攤位置乙節，有警卷所附標號第4 至6 、11
    至12號照片（見警卷第31頁、第32頁及第35頁）附卷可參。
    而參酌被告與告訴人所駕駛車輛之碰撞位置，可知兩車之行
    進方向不同，則其前進動能方向亦有異，被告所駕駛之自小
    客車除將告訴人之自小貨車撞開，並使該自小貨車衝擊檳榔
    攤，造成檳榔攤上開毀損外，其本身並未因正面撞擊上開自
    小貨車後，受該行進方向、前進動能均不同之自小貨車所生
    阻力影響而停止在撞擊處附近，甚更繼續向前衝至路旁轉角
    檳榔攤之位置，足見本件發生撞擊之時，被告所駕駛自小客
    車正面向前之動能甚鉅，除徵上開所述，被告所駕駛自小客
    車速度非慢外，更彰被告於行經本件案發之交岔路口時，明
    顯未減速慢行，並採取必要之安全措施，否則應無是理。查
    本件案發當時，天候晴、夜間有照明、路面乾燥、無缺陷、
    無障礙物且視距良好等情況，有上開道路交通事故調查報告
    表(一)存卷可查，客觀上並無不能注意之情事，被告竟未注意
    車前狀況，並採取必要之安全措施，駕車貿然通過上開交岔
    路口，復未減速慢行，以致其所駕駛自小客車直接正面撞擊
    告訴人所駕駛自小貨車左側車身，兩車復更衝撞至路旁轉角
    之檳榔攤，被告所駕駛自小客車車頭與告訴人所駕駛自小貨
    車左側車身均受嚴重損傷，則被告就本件車禍事故之發生實
    有過失，至為灼然。
  4.被告雖翻異前詞，改口稱其無過失並辯詞如上，惟其於檢察
    官偵訊中稱：當天伊經過該路口有看左右來車，但沒有減速
    等語（見偵卷第5 頁）；次於本院98年3 月5 日準備程序時
    稱：伊當時速度快，在到達紅綠燈前有減速，在開到安全島
    那裡才看到告訴人的車子等語（見本院98年3 月5 日準備程
    序筆錄第2 頁）；又於本院98年6 月19日準備程序時稱：伊
    快到安全島時有看到告訴人的車，伊經過路口有輕踩煞車且
    沒有踩油門等語（見本院98年6 月19日準備程序筆錄第2 頁
    ）；復於本院審理時稱：伊未到路口就有輕踩煞車，看到告
    訴人的車後，伊便重踩煞車等語（見本院98年11月25日審判
    筆錄第8 頁）。觀其所述，就本件案發當時，其究竟有無踩
    煞車，踩煞車之程度為何，歷次所述均不同，故其所辯是否
    可信，顯有疑義；況隨本件訴訟程序之進行，被告一再改口
    ，自無減速、有輕踩煞車至有重踩煞車，明顯係脫罪之詞，
    實不可信。苟依其所述，其於本件案發前確有減速煞車之舉
    ，則在其行進動能減弱，撞擊後兩車動能相互抵銷之情況下
    ，兩車車身豈能毀損至斯，且又如何能偏離撞擊第一現場而
    衝至路旁轉角之檳榔攤。是被告所辯，顯與常情不符，而無
    可採。
  5.被告雖另辯稱本件係因告訴人闖紅燈之故始發生等語（見本
    院98年3月26日準備程序筆錄第2頁），然就本件案發地點之
    交岔路口，究係何人闖紅燈乙節，被告與告訴人互執一詞，
    前揭路口監視光碟，亦未攝錄有現場紅綠燈運作之情形，而
    臺灣省高屏澎區車輛行車事故鑑定委員會及臺灣省車輛行車
    事故覆議鑑定委員會均因此未予鑑定本件車禍事故之責任歸
    屬，有臺灣省高屏澎區車輛行車事故鑑定委員會97年10月31
    日高屏澎鑑字第0976002681函及臺灣省車輛行車事故覆議鑑
    定委員會98年8 月4 日覆議字第0986202849號函各1 紙在卷
    可徵（見調偵字卷第14頁、本院卷第109 頁）。本院雖職權
    調取上開交岔路口之號誌時制設計表（見本院卷第62頁），
    現場路口時相為普通二時相，丹榮路時相長度為綠燈40秒、
    紅燈34秒、黃燈5 秒、全紅2 秒，綠燈時比為62％；萬新路
    時相長度為綠燈25秒、紅燈49秒、黃燈5 秒、全紅2 秒，綠
    燈時比為38％。是告訴人駕車所行駛之丹榮路，綠燈機率明
    顯較高，然因欠缺判斷基準可供推算，是亦無從確認案發當
    時之紅綠燈情形，是就此部分，實屬無從證明。惟被告就本
    件車禍事故應負過失之責，業經本院認定如前，自難因此部
    分無從證明而脫免其責，附此敘明。
  (四)綜上所述，被告所辯，實係事後卸責之詞，委無可採。被告
    就本件車禍事故確有過失，而其過失行為與告訴人之重傷害
    結果間，具有相當因果關係，是本件事證已臻明確，被告過
    失重傷害犯行，已堪認定，自應依法論科。
二、核被告甲○○所為，係犯刑法第284 條第1 項後段過失傷害
    致人重傷罪。公訴意旨認被告係犯刑法第284 條第1 項前段
    之過失傷害罪，尚有未合，然基本事實同一，爰依刑事訴訟
    法第300 條規定變更起訴法條。被告肇事後停留現場，於偵
    查犯罪機關尚不知係何人肇事時，向到場處理之員警坦認肇
    事乙情，有屏東縣政府警察局道路交通事故肇事人自首情形
    紀錄表1 紙（見本院卷第121 頁）附卷可佐，嗣並接受裁判
    ，堪認合於自首要件，考量其尚知面對司法，爰依刑法第62
    條前段之規定減輕其刑。茲審酌被告領有合格之普通小型車
    駕駛執照，駕駛汽車上路竟未遵守交通安全規則，善盡其身
    為駕駛人之注意義務，以維護交通秩序及用路大眾之安全，
    肇事導致告訴人傷害之結果，且傷勢非輕已達刑法上重傷害
    之程度，其行誠屬非是；且原於本院準備程序中坦承犯行，
    卻再翻異前詞，設詞狡卸，造成訴訟程序、司法資源之浪費
    ，足認其犯後毫無悔意，態度不佳；又事後始終未能與告訴
    人達成和解，適度填補告訴人所受損害並求得其諒宥，實應
    科與一定之刑罰效果，以促其警惕；另參酌前無不良前科，
    有臺灣高等法院被告前案記錄表1 份存卷可參，素行尚可，
    暨其智識程度、生活狀況等一切情狀，就其所犯量處如主文
    所示之刑，另考量其年齡、職業、收入、社會地位等節，諭
    知易科罰金之折算標準，以資懲儆。
據上論斷，依刑事訴訟法第299 條第1 項前段、第300 條，刑法
第284 條第1 項後段、第62條前段、第41條第1 項前段，刑法施
行法第1 條之1 ，判決如主文。
本案經檢察官任亭到庭執行職務
中    華    民    國    98    年    12    月    9     日
                  交通法庭    審判長法  官  石家禎
                                    法  官  林家聖
                                    法  官  程士傑
以上正本證明與原本無異。
如不服本判決應於收受判決後10日內向本院提出上訴書狀，並應
敘述具體理由；其未敘述上訴理由者，應於上訴期間屆滿後20日
內向本院補提理由書（均須按他造當事人之人數附繕本）「切勿
逕送上級法院」。
中    華    民    國    98    年    12    月    9     日
                                    書記官  孫秀桃
附錄論罪科刑法條：
刑法第284 條第1 項
因過失傷害人者，處 6 月以下有期徒刑、拘役或 5 百元以下罰
金，致重傷者，處1 年以下有期徒刑、拘役或5 百元以下罰金。


司法院資訊處製作；財團法人民間司法改革基金會備份。
